臺灣高等法院刑事裁定
111年度毒抗字第561號
抗  告  人  
即  被  告  林念輝


                    （現於法務部○○○○○○○○強制戒治中）
上列抗告人因聲請施以強制戒治案件，不服臺灣新北地方法院中
華民國111年5月9日裁定（111年度毒聲字第499號），提起抗告
，本院裁定如下：
    主  文
抗告駁回。                                              
    理  由
一、原裁定意旨略以：被告甲○○因施用第二級毒品案件，前經原
    審法院以110年度毒聲字第431號裁定令入勒戒處所觀察、勒
    戒，執行後經法務部○○○○○○○○附設勒戒處所評估結果，認被
    告仍有繼續施用毒品傾向，有前開裁定、法務部○○○○○○○○民
    國111年4月22日北所衛字第11113000760號函暨附件有無繼
    續施用毒品傾向證明書在卷可憑。據此，被告既有繼續施用
    毒品之傾向，應依法令入戒治處所施以強制戒治。是檢察官
    聲請裁定令被告入戒治處所施以強制戒治，於法自屬有據，
    應予准許，爰依毒品危害防制條例第20條第2項後段規定，
    裁定被告令入戒治處所施以強制戒治，其期間為6個月以上
    ，至無繼續強制戒治之必要為止，但最長不得逾1年等語。
    又原裁定於111年5月9日作成後，尚未送達被告，被告即因
    指揮書得知原裁定內容，而對原裁定不服並於111年5月17日
    提出抗告狀，原審直至111年5月31日囑託被告所在監所即新
    店戒治所長官將該裁定送達被告而由被告親自簽名收受，並
    於111年6月14日檢送全卷送達而繫屬本院，有原審公務電話
    記錄表、原審法院送達證書、抗告狀上所蓋用新店戒治所收
    受收容人訴狀章、原審法院111年6月10日新北院賢刑育111
    毒聲499字第29595號函上所蓋用本院收文章戳可憑，合先敘
    明。
二、抗告意旨略以：毒品危害防制條例第20條第3項修正之立法
    意旨為「協助施用者戒除毒癮」，乃寬厚刑事政策之變革，
    參照最高法院109年度台上字第3098號、第3260號刑事判決
    之意旨，不因期間另犯該罪經起訴或執行而影響。又查，凡
    經觀察勒戒者，於勒戒期間需經心理醫師2次評估，然評估
    過程僅短短1至5分鐘即完成之評估報告，顯不足以判定該受
    觀勒人為期2個月內之整體評分之結果，其過程及評估分數
    顯有失公平客觀，且在心理醫師主觀意識上有違其公平性。
    抗告人即被告於觀察勒戒期間均恪守所內相關規定、安份守
    己、反省思過並表現良好，並無任何違規記錄，應有勒戒人
    行為考核表可查。故原裁定與立法意旨相違，且勒戒評估以
    何標準為根據，亦與前開刑事判決意旨相違且不符比例原則
    。綜上所述，並非被告以一面情詞置辯，而係評估過程顯非
    客觀公平，侵害被告法益嚴重，懇請撤銷原裁定，給予合理
    公平之裁定，凸顯司法變革之良善並給予被告自新之機會等
    語。
三、按觀察、勒戒後，檢察官或少年法院（地方法院少年法庭）
    依據勒戒處所之陳報，認受觀察、勒戒人有繼續施用毒品傾
    向者，檢察官應聲請法院裁定或由少年法院（地方法院少年
    法庭）裁定令入戒治處所強制戒治，其期間為6個月以上，
    至無繼續強制戒治之必要為止，但最長不得逾1年。依前項
    規定為觀察、勒戒或強制戒治執行完畢釋放後，3年後再犯
    第10條之罪者，適用前2項之規定，毒品危害防制條例第20
    條第2項、第3項定有明文。次按有無繼續施用毒品傾向之評
    估標準，並非完全以受勒戒人勒戒後之結果為準，勒戒前之
    各種情況，仍應作為評估之依據。依勒戒處所評分說明手冊
    規定，係以前科紀錄與行為表現、臨床評估、社會穩定度，
    三項合併計算分數，每一大項皆有靜態因子與動態因子。而
    關於有無繼續施用毒品傾向之評估標準，法務部因應毒品危
    害防制條例之修正及109年11月18日最高法院刑事大法庭109
    年度台上大字第3826號裁定意旨，業於110年3月26日以法矯
    字第11006001760號函修正頒布「有無繼續施用毒品傾向評
    估標準紀錄表」、「有無繼續施用毒品傾向評估標準評分說
    明手冊」，上開評分說明手冊載明判定之原則：「受觀察勒
    戒人入所後，經過2週時間的觀察、勒戒，由處所及醫療人
    員依據其各項紀錄、資料及觀察勒戒期間之行為表現，加以
    評分。在勒戒人入所4至6週後，可再做一次評估以做必要之
    評分修正。每一大項皆有靜態因子與動態因子。先以靜態因
    子分數評分，靜態因子分數總分在60分（含）以上為『有繼
    續施用毒品傾向』；60分以下，與動態因子分數相加，如果
    總分在60分（含）以上，為『有繼續施用毒品傾向』」，又評
    估標準紀錄表及說明手冊中「前科紀錄與行為表現」之第1
    題及第3題之計分方式修正如下(餘無修正)：㈠第1項「毒品
    犯罪相關司法紀錄」：計分方式修正為每筆(次)5分，總分
    上限為10分；㈡第3項「其他犯罪相關紀錄」：計分方式修正
    為每筆(次)2分，總分上限為10分。是被告有無「繼續施用
    毒品傾向」，係依具體個案之臨床實務及相關事證等情綜合
    判定，有其相當之專業依據及標準，且涉及專門醫學，又衡
    酌強制戒治之目的，係為協助施用毒品者戒斷毒品之心癮及
    身癮所為之一種保安處分類型，而該評估標準係將與判斷有
    無繼續施用傾向之相關因素加以列舉及量化，適用於每一位
    受觀察、勒戒處分之人，具一致性、普遍性、客觀性，以利
    執法者判定受勒戒人有無繼續施用毒品傾向，倘其評估由形
    式上觀察，無擅斷或濫權等明顯不當情事，法院應予尊重。
四、經查：
  ㈠被告因於109年7月30日上午7時15分為警採尿前96小時內某時
    許，在不詳地點，以不詳方式，施用甲基安非他命1次，而
    經原審法院110年度毒聲字第431號裁定令入勒戒處所觀察、
    勒戒，並經本院以110年度毒抗字第570號駁回抗告確定。被
    告於執行觀察、勒戒期間，經法務部○○○○○○○○附設勒戒處所
    之醫師依法務部上開110年3月26日修正之評估標準評分為：
    ⑴前科紀錄與行為表現部分合計為30分（毒品犯罪相關司法
    紀錄「2筆」，計10分、首次毒品犯罪年齡為「20歲以下」
    計10分、其他犯罪相關紀錄「5筆」，計10分、入所時尿液
    毒品檢驗為「無藥物反應」計0分，上開4項靜態因子合計為
    30分；所內行為表現之動態因子，評定為0分）；⑵臨床評估
    部分合計為33分（「有」多重毒品濫用，為安非他命、咖啡
    包、K他命，計10分、「有」合法物質濫用，為菸、檳榔，
    計4分、使用方式為「無注射使用」計0分、使用年數為「超
    過1年」計10分，上開靜態因子合計為24分；精神疾病共病
    （含反社會人格）為「疑似」計5分（bipolar disorder.co
    nduc）、臨床綜合評估（含病識感、動機、態度、就醫意願
    ）評定為「中度」計4分，上開動態因子合計為9分）；⑶社
    會穩定度部分為0分（工作為「全職工作」鷹架工程，計0分
    、家人藥物濫用為「無」計0分，上開靜態因子合計為0分；
    入所後家人是否訪視為「有，1次」計0分、出所後是否與家
    人同住則為「是」計0分，上開動態因子合計為0分）。以上
    ⑴至⑶部分之總分合計為63分（靜態因子共計54分，動態因子
    共計9分），經依新修正之評估標準評定為「有繼續施用毒
    品傾向」等情，有法務部○○○○○○○○附設勒戒處所111年4月22
    日出具之有無繼續施用毒品傾向證明書、有無繼續施用毒品
    傾向評估標準紀錄表附卷可憑（附毒偵緝827卷）。是新修
    正之「有無繼續施用毒品傾向評估標準」既係法務部邀集專
    家學者暨相關機關研商後修正完竣，以因應毒品危害防制條
    例之修法意旨，且為一般受觀察勒戒處分人均一體適用，並
    無恣意、濫權情事，本院就此專業判斷自應尊重。而且依照
    評分說明手冊載明判定之原則，上述評估係該所相關專業知
    識經驗人士，於被告受觀察、勒戒期間，依其本職學識評估
    被告之前科紀錄與行為表現、臨床評估、社會穩定度等因子
    所為之綜合判斷，經科學驗證所得之結論，足徵上開證明書
    及評估標準紀錄表，係綜合個案之臨床實務及具體事證為評
    分，以判定被告有繼續施用毒品傾向，自形式上觀察，並無
    擅斷或濫權等明顯不當之情事，自得資為判斷被告有無繼續
    施用毒品傾向之證明。是自上開評定之評分結果觀之，被告
    確有繼續施用毒品之傾向，而達應施以強制戒治之標準，自
    有依法再施以強制戒治以降低其再次施用毒品之危險性之必
    要。
  ㈡抗告意旨雖質疑心理醫師之評估無公平、客觀之評估標準，
    且2次心理醫師評估之過程時間短暫，不足以判定2個月觀察
    勒戒之結果云云。然上開評估記錄表係法務部邀集專家學者
    暨相關機關研商後修正完竣，業如前述，且為一般受觀察勒
    戒處分人均一體適用之客觀標準，並無抗告意旨所稱恣意或
    濫權情事。且有無繼續施用毒品傾向之評估項目多端，已詳
    列如前，非僅以入所後於觀察勒戒期間內表現是否良好、有
    無違規為斷。而本件評估標準記錄表之「所內行為表現」一
    項評分為「0分」，可知心理醫師於評估時已知悉被告於所
    內並無違規情事，並已將該項情形列入評估。而評估結果係
    依公定標準得出，被告除空言評估時間短暫外，並未提出其
    他本件評估有違標準或受心理醫師之主觀意識影響而有違公
    平之依據，是抗告意旨並無可採。
五、綜上所述，原審以檢察官聲請意旨並無不合，依毒品危害防
    制條例第20條第2項後段之規定，裁定被告令入戒治處所施
    以強制戒治，其期間為6個月以上，至無繼續強制戒治之必
    要為止，但最長不得逾1年，經核並無不合。抗告意旨徒以
    前詞指摘原裁定不當，請求撤銷原裁定，為無理由，應予駁
    回。
據上論斷，應依刑事訴訟法第412條，裁定如主文。
中　　華　　民　　國　　111 　年　　6 　　月　　20　　日
                  刑事第十四庭  審判長法　官  黃斯偉
                                      法　官  郭豫珍
                                      法　官  黎惠萍
以上正本證明與原本無異。
不得再抗告。
                                      書記官   楊筑鈞
中　　華　　民　　國　　111 　年　　6 　　月　　20　　日